---
title: "課題　政策選好を規定する要因の分析"
subtitle: "東大朝日調査データによる重回帰分析"
author: "学籍番号 ○○○○○○○○　氏名"
date: today
date-format: "YYYY年M月D日"
format:
  docx:
    ## ★ Windows の人はこのまま。Mac の人は reference-mac.docx に書き換える
    reference-doc: reference-win.docx
    number-sections: true
    fig-align: center
    tbl-cap-location: top
    fig-cap-location: bottom
language:
  crossref-fig-title: "図"
  crossref-tbl-title: "表"
execute:
  echo: true
  warning: false
  message: false
knitr:
  opts_chunk:
    dev: "ragg_png"
    dpi: 300
    fig-width: 6
    fig-height: 3.7
    out-width: "100%"
---

```{r}
#| label: setup
#| include: false
source("setup.R")
```

# 課題の内容

東大朝日調査データを使って、**任意の政策選好または政治的価値観**を
説明する重回帰分析を行うこと。

## 要件

1. **従属変数**を1つ選ぶ（政策選好・政治的価値観に関する変数）
2. **説明変数を最低3つ**選ぶ
3. 「**◯◯ほど、××**」という形で**仮説を明記**する
4. **回帰分析表**を出力する
5. **キャタピラプロット**を出力する
6. 結果が仮説を支持したかどうかを述べる

## このファイルの使い方

このファイルには、**動く分析例**が入っている。
★印のついた箇所を、自分が選んだ変数に置き換えて使うこと。

::: {.callout-important title="そのまま提出しないこと"}
例として使っている「同性婚」（Q43_11）**以外**の従属変数を選ぶこと。
:::

# 仮説の書き方

仮説とは、**分析する前に立てる予想**である。
「なんとなく関係がありそう」ではなく、
**向きまで含めて**言い切る必要がある。

## 書き方の型

> **◯◯ほど、××である**

英語では **More X, More Y**（または More X, Less Y）と表現される。

## 良い例と悪い例

| | 例 |
|:--|:--|
| ✕ 悪い | 性別は同性婚への態度と関係がある |
| ○ 良い | **女性ほど、同性婚に賛成する** |
| ✕ 悪い | 年齢が影響する |
| ○ 良い | **若い世代ほど、同性婚に賛成する** |

悪い例は、どちらの向きでも「当たった」ことになってしまう。
**外れる可能性のある形**で書くこと。

## 理由も書く

仮説には、**なぜそう予想するのか**を必ず添える。

> **H1：女性ほど、同性婚に賛成する。**
> 性的マイノリティの権利は個人の自由に関わる問題であり、
> 伝統的な家族規範から相対的に距離のある女性のほうが、
> 制度の変更に寛容だと考えられるため。

{{< pagebreak >}}

# 使える変数

## 従属変数の候補①　Q43（賛成・反対を問う設問）

「次に挙げる意見について、賛成ですか、反対ですか」

**1＝賛成、2＝どちらかと言えば賛成、3＝どちらとも言えない、
4＝どちらかと言えば反対、5＝反対、99＝無回答**

| 変数名 | 内容 |
|:--|:--|
| `Q43_1` | 日本の防衛力はもっと強化すべきだ |
| `Q43_2` | 北朝鮮に対しては対話よりも圧力を優先すべきだ |
| `Q43_3` | 非核三原則を堅持すべきだ |
| `Q43_4` | 政府のサービスが悪くなっても、小さな政府の方が良い |
| `Q43_5` | 公共事業による雇用確保は必要だ |
| `Q43_6` | 財政再建より、景気対策のために財政出動を行うべきだ |
| `Q43_7` | 将来に消費税率が10％よりも高くなるのはやむをえない |
| `Q43_8` | 所得や資産の多い人に対する課税を強化すべきだ |
| `Q43_9` | 防衛費増額や少子化対策のため、国民負担の増加はやむをえない |
| `Q43_10` | 治安を守るためにプライバシーが制約されるのは当然だ |
| `Q43_11` | 男性同士、女性同士の結婚を法律で認めるべきだ（**例で使用**） |
| `Q43_12` | 結婚後も夫婦がそれぞれ結婚前の名字を称することを認めるべきだ |

: Q43 の項目

## 従属変数の候補②　Q44（AかBかを問う設問）

**1＝Aに近い、2＝どちらかと言えばA、3＝どちらとは言えない、
4＝どちらかと言えばB、5＝Bに近い**

| 変数名 | A の内容 |
|:--|:--|
| `Q44_1` | 日本にとって中国は脅威である |
| `Q44_2` | 格差が多少あっても、経済競争力の向上を優先すべきだ |
| `Q44_3` | いますぐ原子力発電を廃止すべきだ |
| `Q44_4` | 気候変動対応のため、生活水準を犠牲にすることも必要だ |
| `Q44_5` | 一票の格差是正のため、参議院の「合区」は許容されるべきだ |
| `Q44_6` | 企業・団体にも政治活動の自由がある |

: Q44 の項目

## 従属変数の候補③　その他

| 変数名 | 内容 |
|:--|:--|
| `Q42_1`〜`Q42_6` | 政党・政治家への好感度（0〜10） |
| `Q6` | 政治への信頼（1＝大いに信頼 〜 4＝まったく信頼しない） |
| `Q16` | SNSの発信増加は政治への関心を高めるか |
| `Q17` | SNSの発信増加は社会の対立をあおるか |
| `Q25` | 世界平和の維持でアメリカに頼れるか |
| `Q28` | いざという時アメリカは日本を守ってくれるか |

: その他の候補

## 説明変数の候補

| 変数名 | 内容 | 型 |
|:--|:--|:--|
| `Q41` | 党派性（何党寄りか） | カテゴリ |
| `Q47` | 性別 | カテゴリ |
| `Q48` | 世代（1〜15の年齢層） | 数値 |
| `Q50` | 結婚状況 | カテゴリ |
| `Q51` | 最終学歴 | カテゴリ |
| `Q52` | 居住形態 | カテゴリ |
| `Q54` | 生活水準（1＝上の上 〜 7＝下の下） | 数値 |
| `Q5` | 政治的関心（1＝大いに 〜 4＝まったく） | 数値 |
| `Q6` | 政治への信頼 | 数値 |

: 説明変数の候補

::: {.callout-note title="設問の詳しい内容"}
選択肢の詳細は、配布されたコードブックで必ず確認すること。
**変数名だけで判断せず、実際の質問文を読むこと。**
:::

{{< pagebreak >}}

# 重要：変数の向きをそろえる

Q43 は **1＝賛成、5＝反対** である。
つまり **数値が大きいほど「反対」**という向きになっている。

このまま分析すると、係数の符号が直感と逆になり、混乱しやすい。
そこで **6から引いて向きを反転**させ、
**数値が大きいほど「賛成」**になるようにしておく。

```{r}
#| label: reverse-demo

# 反転の仕組み： 1 → 5、2 → 4、3 → 3、4 → 2、5 → 1
6 - c(1, 2, 3, 4, 5)
```

Q54（生活水準）も **1＝上の上、7＝下の下** なので同じく反転させる。

::: {.callout-important title="必ず確認すること"}
自分が選んだ変数が**どちら向きに並んでいるか**を、
コードブックで必ず確認すること。

向きを間違えると、**結論が正反対になる。**
:::

# 仮説

★ ここに自分の仮説を書く（例を消して書き換えること）

**従属変数**：同性婚を法律で認めるべきか（`Q43_11`）
数値が大きいほど賛成。

**H1：女性ほど、同性婚に賛成する。**
性的マイノリティの権利は個人の自由に関わる問題であり、
伝統的な家族規範から相対的に距離のある女性のほうが、
制度の変更に寛容だと考えられるため。

**H2：若い世代ほど、同性婚に賛成する。**
若い世代は多様な家族形態に接する機会が多く、
価値観の形成期に多様性を尊重する規範が広まっていたため。

**H3：学歴が高いほど、同性婚に賛成する。**
高等教育を通じて多様な価値観に触れる機会が多く、
権利の平等という考え方に親しみやすいため。

**H4：自民党寄りの人ほど、同性婚に反対する。**
自民党は伝統的な家族観を重視する立場をとっており、
支持者もその立場を共有していると考えられるため。

{{< pagebreak >}}

# 分析

## データの読み込み

```{r}
#| label: load

utas <- read_csv("data/2025UTASV20250812.csv", show_col_types = FALSE)
```

## 変数の加工

```{r}
#| label: prep

dat <- utas |>
  mutate(
    ## ★ 従属変数（自分が選んだ変数に置き換える）------------------
    # Q43 は 1＝賛成 なので、6 から引いて「大きいほど賛成」にする
    y = if_else(Q43_11 == 99, NA_real_, 6 - Q43_11),

    ## ★ 説明変数（自分が選んだ変数に置き換える）------------------
    # 党派性（7分類）。無党派を参照カテゴリにする
    pid = case_when(
      Q41 == 99 ~ NA_character_,
      Q41 == 1  ~ "自民党",
      Q41 == 2  ~ "立憲民主党",
      Q41 == 3  ~ "日本維新の会",
      Q41 == 4  ~ "国民民主党",
      Q41 == 5  ~ "公明党",
      Q41 == 12 ~ "無党派",
      TRUE      ~ "その他の政党"
    ),
    pid = factor(pid,
                 levels = c("無党派", "自民党", "立憲民主党",
                            "日本維新の会", "国民民主党", "公明党",
                            "その他の政党")),

    # 性別
    sex = case_when(Q47 == 1 ~ "男性",
                    Q47 == 2 ~ "女性",
                    TRUE     ~ NA_character_),
    sex = factor(sex, levels = c("男性", "女性")),

    # 世代（1〜15の年齢層をそのまま使う）
    gen = na_if(Q48, 99),

    # 学歴（4分類）
    educ = case_when(
      Q51 == 1        ~ "中学以下",
      Q51 == 2        ~ "高校",
      Q51 %in% c(3,4) ~ "専門・短大",
      Q51 %in% c(5,6) ~ "大学以上",
      TRUE            ~ NA_character_
    ),
    educ = factor(educ, levels = c("中学以下", "高校",
                                   "専門・短大", "大学以上"))
  )
```

## 分析対象の確定

```{r}
#| label: subset

dat_reg <- dat |>
  # ★ 使う変数をここに並べる
  select(y, pid, sex, gen, educ) |>
  drop_na()

nrow(dat_reg)
```

## 従属変数の分布

```{r}
#| label: fig-dist
#| fig-cap: "従属変数の分布"
#| fig-height: 2.8

ggplot(dat_reg, aes(x = y)) +
  geom_bar(fill = "#3C6E9F") +
  scale_x_continuous(breaks = 1:5) +
  # ★ 軸ラベルは自分の変数に合わせて書き換える
  labs(x = "同性婚への賛否（1＝反対 〜 5＝賛成）", y = "人数")
```

{{< pagebreak >}}

## 重回帰分析

```{r}
#| label: model

# ★ 説明変数を + でつないで並べる
m1 <- lm(y ~ sex, data = dat_reg)                    # 単回帰（参考）
m2 <- lm(y ~ pid + sex + gen + educ, data = dat_reg) # 重回帰

summary(m2)
```

## 回帰分析表

```{r}
#| label: labels

# ★ 係数名と表示名の対応表。自分の変数に合わせて書き換える
# 左が R の出力する名前、右が表に表示したい名前
LABELS <- c(
  "sex女性"          = "性別：女性",
  "gen"              = "世代（1区分上がるごと）",
  "educ高校"         = "学歴：高校",
  "educ専門・短大"   = "学歴：専門・短大",
  "educ大学以上"     = "学歴：大学以上",
  "pid自民党"        = "党派性：自民党",
  "pid立憲民主党"    = "党派性：立憲民主党",
  "pid日本維新の会"  = "党派性：日本維新の会",
  "pid国民民主党"    = "党派性：国民民主党",
  "pid公明党"        = "党派性：公明党",
  "pidその他の政党"  = "党派性：その他の政党"
)
```

```{r}
#| label: tbl-reg
#| tbl-cap: "重回帰分析の結果"

tab <- modelsummary(
  list("単回帰" = m1, "重回帰" = m2),
  output   = "data.frame",
  coef_map = LABELS,
  stars    = TRUE,
  gof_map  = c("nobs", "r.squared", "adj.r.squared")
)

tab |>
  mutate(term = if_else(!is.na(statistic) & statistic == "std.error",
                        "", term)) |>
  select(-part, -statistic) |>
  kable(align = "lrr", col.names = c("", "単回帰", "重回帰"))
```

参照カテゴリは、男性・中学以下・無党派である。

## キャタピラプロット

```{r}
#| label: fig-caterpillar
#| fig-cap: "回帰係数と95%信頼区間"
#| fig-height: 4.2

coefs <- broom::tidy(m2, conf.int = TRUE)

coefs |>
  filter(term %in% names(LABELS)) |>
  mutate(label = factor(LABELS[term], levels = rev(LABELS))) |>
  ggplot(aes(x = estimate, y = label)) +
  # 0 の位置に縦線。区間がこれをまたげば「効果があるとはいえない」
  geom_vline(xintercept = 0, linetype = "dashed", colour = "grey50") +
  geom_pointrange(aes(xmin = conf.low, xmax = conf.high),
                  size = 0.35, colour = "#052452") +
  labs(x = "係数（95%信頼区間）", y = NULL)
```

{{< pagebreak >}}

# 結果と考察

★ ここに自分の分析結果を書く（以下は例）

## 仮説の検証

| 仮説 | 予想 | 結果 |
|:--|:--|:--|
| H1 女性ほど賛成 | ＋ | ★支持された／されなかった |
| H2 若い世代ほど賛成 | − | ★ |
| H3 学歴が高いほど賛成 | ＋ | ★ |
| H4 自民党寄りほど反対 | − | ★ |

: 仮説の検証結果

★ 各仮説について、**係数の符号**と**有意かどうか**を根拠に述べること。
支持されなかった仮説についても、なぜそうなったかを考察すること。

## 考察すべき点

以下について必ず触れること。

1. **どの変数が最も強い効果を持っていたか。**
   単に有意かどうかではなく、係数の大きさも見ること。
2. **単回帰と重回帰で係数はどう変わったか。**
   変わった場合、なぜそうなったと考えられるか。
3. **決定係数はどの程度か。**
   説明できていない部分は何によるものと考えられるか。
4. **この分析から因果関係を主張できるか。**
   できない場合、何が必要か。

::: {.callout-important title="解釈するときの注意"}
- 回帰分析の係数は**相関にもとづく**もので、因果関係を示すものではない
- 統制できるのは、**モデルに入れた変数だけ**である
- 無回答を除いて分析している。無回答者が偏っていれば結果も偏る
- 「どちらとも言えない」を中間の3として扱っている。
  これを本当に中間とみなしてよいかは検討の余地がある
:::

# 提出前チェックリスト

以下をすべて満たしているか確認すること。

- [ ] 従属変数は**同性婚（Q43_11）以外**を選んだ
- [ ] 説明変数を**3つ以上**入れた
- [ ] 仮説を「**◯◯ほど、××**」の形で書いた
- [ ] 仮説に**理由**を添えた
- [ ] 変数の**向き**をコードブックで確認した
- [ ] **回帰分析表**が出力されている
- [ ] **キャタピラプロット**が出力されている
- [ ] 各仮説が**支持されたかどうか**を述べた
- [ ] Word ファイルが**エラーなく出力**された
- [ ] ファイル名を `学籍番号_課題.docx` にした

# 出典

東京大学谷口研究室・朝日新聞社共同調査（2025年）

<https://www.masaki.j.u-tokyo.ac.jp/utas/>


