---
title: "動作確認"
author: "学籍番号 ○○○○○○○○　氏名"
date: today
date-format: "YYYY年M月D日"
format:
  docx:
    reference-doc: reference-win.docx
language:
  crossref-fig-title: "図"
  crossref-tbl-title: "表"
  crossref-eq-prefix: "式"
execute:
  warning: false
  message: false
knitr:
  opts_chunk:
    dev: "ragg_png"
    dpi: 200
    fig-width: 5.5
    fig-height: 3.2
    out-width: "90%"
---

このファイルが Word 形式で出力され、以下がすべて正しく表示されていれば準備完了です。
Word を開いたときに「破損しています」という警告が出ないことも確認してください。

# 環境の確認

```{r}
#| label: env
#| echo: false

cat("R        :", R.version.string, "\n")
cat("Quarto   :", system("quarto --version", intern = TRUE), "\n")

jp <- subset(systemfonts::system_fonts(), grepl("CJK", family))
cat("日本語フォント:", if (nrow(jp) > 0) "あり" else "なし ← 要対応", "\n")
```

# 日本語テキストの確認

本文が明朝体で、読める大きさで表示されていますか。
本文中の `mean(df$age)` のようなインラインコードは等幅フォントになりますか。

> 引用ブロックです。左に縦線が入っていれば正常です。

# 表の確認

```{r}
#| label: tbl-check
#| tbl-cap: "記述統計量"

library(tidyverse)

df <- readr::read_csv("data/sample.csv", show_col_types = FALSE)

df |>
  summarise(
    across(c(age, educ, turnout),
           list(平均 = mean, 標準偏差 = sd, 最小値 = min, 最大値 = max))
  ) |>
  pivot_longer(everything(),
               names_to = c("変数", "統計量"), names_sep = "_") |>
  pivot_wider(names_from = 統計量, values_from = value) |>
  mutate(変数 = recode(変数,
                       age = "年齢", educ = "教育年数", turnout = "投票率")) |>
  knitr::kable(digits = 2, align = "lrrrr")
```

@tbl-check に上下の太い罫線と見出し行の下罫線が入り、
「表 1」という日本語のキャプションが付いていますか。

# グラフの確認

```{r}
#| label: fig-check
#| fig-cap: "年齢と投票率の関係"

theme_set(theme_bw(base_family = "Noto Sans CJK JP", base_size = 11))

ggplot(df, aes(x = age, y = turnout)) +
  geom_point(alpha = .4) +
  geom_smooth(method = "lm", formula = y ~ x) +
  labs(x = "年齢", y = "投票率 (%)", title = "日本語表示テスト")
```

@fig-check の軸ラベルとタイトルの日本語が、四角（□□□）になっていませんか。
グラフが本文幅に収まり、中央に配置されていますか。

# チェックリスト

以下がすべて確認できたら、この Word ファイルを提出してください。

1. Word を開くときに **破損の警告が出ない**
2. 上の「日本語フォント」が **あり** になっている
3. 見出しがゴシック体で表示されている
4. コードブロックが枠付き・灰色背景になっている
5. 表に罫線があり、キャプションが「表 1」と日本語で出ている
6. グラフの日本語が四角になっていない
