---
title: "演習2　議員のイデオロギー位置を分析する"
subtitle: "DW-NOMINATE／散布図・相関・クラスター分析"
author: "学籍番号 ○○○○○○○○　氏名"
date: today
date-format: "YYYY年M月D日"
format:
  docx:
    ## ★ Windows の人はこのまま。Mac の人は reference-mac.docx に書き換える
    reference-doc: reference-win.docx
    number-sections: true
    fig-align: center
    tbl-cap-location: top
    fig-cap-location: bottom
language:
  crossref-fig-title: "図"
  crossref-tbl-title: "表"
execute:
  echo: true
  warning: false
  message: false
knitr:
  opts_chunk:
    dev: "ragg_png"
    dpi: 300
    fig-width: 6
    fig-height: 3.7
    out-width: "100%"
---

```{r}
#| label: setup
#| include: false
source("setup.R")
```

# この演習の目標

- 散布図と相関係数で、2つの変数の関係を記述できるようになる
- グループごとに分けて計算する方法を身につける
- k-means法とウォード法によるクラスター分析の違いを理解する

使うデータは **DW-NOMINATE** である。アメリカ連邦議会の全議員について、
議会での投票行動から推定したイデオロギー位置が収録されている。

- `nominate_dim1`（第1次元）：経済的な争点についての位置。大きいほど保守
- `nominate_dim2`（第2次元）：人種・社会的な争点についての位置

# 準備

## データの読み込み

```{r}
#| label: load

# read_csv() は CSV ファイルを読み込む関数
cong <- read_csv("data/HSall_members.csv", show_col_types = FALSE)

# dim() は「行数 列数」を返す
dim(cong)
```

## データの下ごしらえ

分析の前に、データを扱いやすい形に整える。

```{r}
#| label: prep

dw <- cong |>
  # (1) 大統領を除く
  #     chamber は "House"（下院）"Senate"（上院）"President"（大統領）
  #     filter() は条件に合う行だけを残す関数。!= は「等しくない」
  filter(chamber != "President") |>

  # (2) 議会の開始年をつくる
  #     第1議会は1789年に始まり、以後2年ごとに新しい議会が始まる
  #     mutate() は新しい列を追加する関数
  mutate(year = 1789 + (congress - 1) * 2) |>

  # (3) 政党コードを日本語のラベルに置き換える
  #     case_when() は「条件 ~ 値」を並べて場合分けをする関数
  mutate(party = case_when(
    party_code == 100 ~ "民主党",
    party_code == 200 ~ "共和党",
    TRUE              ~ "その他"   # 上のどれにも当てはまらない場合
  )) |>

  # (4) 院の名前も日本語にする
  #     if_else(条件, 真のときの値, 偽のときの値)
  mutate(house = if_else(chamber == "House", "下院", "上院")) |>

  # (5) イデオロギー位置が欠けているケースを除く
  #     is.na() は欠損かどうかを判定する。! を付けて「欠損でない」
  filter(!is.na(nominate_dim1), !is.na(nominate_dim2))

dim(dw)
```

きちんと処理できたか確認する。

```{r}
#| label: check

# range() は最小値と最大値を返す
range(dw$year)

# count() はカテゴリごとの件数を数える
count(dw, house)
count(dw, party)
```

{{< pagebreak >}}

# 全体の相関と散布図

## 散布図

```{r}
#| label: fig-all
#| fig-cap: "全議員のイデオロギー位置（第1議会〜最新議会）"

ggplot(dw, aes(x = nominate_dim1, y = nominate_dim2)) +
  # alpha は点の透明度（0に近いほど薄い）
  # 点が多く重なるので、薄くして分布が見えるようにする
  geom_point(alpha = 0.1, size = 0.4) +
  labs(x = "第1次元（経済）", y = "第2次元（人種・社会）")
```

## 相関係数

```{r}
#| label: cor-all

# cor(x, y) は2つの変数の相関係数を計算する関数
cor(dw$nominate_dim1, dw$nominate_dim2)
```

@fig-all を見ると、点が非常に多く重なっている。
全期間・全議員をまとめた相関係数は、異なる時代の議員を混ぜた値である点に注意する。

## 散布図が円形に見えるのはなぜか

@fig-all は、全体として円のような形をしている。これはデータの作られ方による。
DW-NOMINATEは、議員の位置を**半径1の円の内側に収まるように**推定するためである。


{{< pagebreak >}}

# 上院・下院に分けた分析

## 相関係数

```{r}
#| label: tbl-cor-house
#| tbl-cap: "院ごとの相関係数"

dw |>
  # group_by() でグループを指定し、summarise() でグループごとに計算する
  group_by(house) |>
  summarise(
    n = n(),                                   # n() は件数
    r = cor(nominate_dim1, nominate_dim2)      # 相関係数
  ) |>
  kable(digits = 3, col.names = c("院", "人数", "相関係数"))
```

## 散布図

```{r}
#| label: fig-house
#| fig-cap: "院ごとのイデオロギー位置"
#| fig-height: 3.4

ggplot(dw, aes(x = nominate_dim1, y = nominate_dim2)) +
  geom_point(alpha = 0.1, size = 0.4) +
  # facet_wrap(~ 変数) でグループごとに図を並べる
  facet_wrap(~ house) +
  labs(x = "第1次元（経済）", y = "第2次元（人種・社会）")
```

{{< pagebreak >}}

# 政党別に分けた分析

民主党・共和党の議員だけを取り出して比較する。

```{r}
#| label: tbl-cor-party
#| tbl-cap: "院と政党ごとの相関係数"

dw2 <- dw |> filter(party != "その他")

dw2 |>
  # group_by() には複数の変数を指定できる
  group_by(house, party) |>
  summarise(
    n = n(),
    r = cor(nominate_dim1, nominate_dim2),
    .groups = "drop"        # 計算のあとグループ分けを解除する
  ) |>
  kable(digits = 3, col.names = c("院", "政党", "人数", "相関係数"))
```

```{r}
#| label: fig-party
#| fig-cap: "院と政党ごとのイデオロギー位置"
#| fig-height: 3.4

ggplot(dw2, aes(x = nominate_dim1, y = nominate_dim2, colour = party)) +
  geom_point(alpha = 0.15, size = 0.4) +
  # scale_colour_manual() で色を自分で指定する
  scale_colour_manual(values = c("民主党" = "blue", "共和党" = "red")) +
  facet_wrap(~ house) +
  labs(x = "第1次元（経済）", y = "第2次元（人種・社会）", colour = "政党")
```

@tbl-cor-party の値は、@tbl-cor-house の値とかなり違うはずである。
なぜそうなるのかを考えてみること。

{{< pagebreak >}}

# 100年間の推移（10年ごと）

最新の議会から10年ずつさかのぼって、100年前までの相関係数を計算する。

```{r}
#| label: years

# max() は最大値。データに含まれる最後の年を調べる
last_year <- max(dw$year)
last_year

# seq(開始, 終了, 間隔) で等間隔の数列をつくる
# by = -10 とすると10ずつ減っていく
years10 <- seq(from = last_year, to = last_year - 100, by = -10)
years10
```

```{r}
#| label: tbl-cor-decade
#| tbl-cap: "10年ごとの相関係数（最新から100年前まで）"

cor_decade <- dw |>
  # %in% は「このなかのどれかに一致する」という条件
  filter(year %in% years10) |>
  group_by(year) |>
  summarise(
    congress = first(congress),   # first() はグループの最初の値
    n = n(),
    r = cor(nominate_dim1, nominate_dim2),
    .groups = "drop"
  ) |>
  # arrange() は並べ替え。desc() で降順（新しい年が上）
  arrange(desc(year))

cor_decade |>
  kable(digits = 3, col.names = c("開始年", "議会", "人数", "相関係数"))
```

```{r}
#| label: fig-cor-decade
#| fig-cap: "相関係数の推移"
#| fig-height: 3.2

ggplot(cor_decade, aes(x = year, y = r)) +
  geom_line() +
  geom_point() +
  # 相関がゼロの位置に横線を引く
  geom_hline(yintercept = 0, linetype = "dashed", colour = "grey50") +
  labs(x = "議会の開始年", y = "相関係数")
```

{{< pagebreak >}}

# クラスター分析

議員をイデオロギー位置にもとづいて機械的にグループ分けし、
その結果が政党とどれくらい一致するかを見る。

比較する2時点を決めておく。

```{r}
#| label: cluster-years

year_new <- last_year          # 最新の年
year_old <- last_year - 30     # その30年前

c(year_new, year_old)
```

```{r}
#| label: cluster-data

# 2つの年のデータをそれぞれ取り出す
dat_new <- dw |> filter(year == year_new)
dat_old <- dw |> filter(year == year_old)

# クラスター分析に使うのはイデオロギー2変数だけ
# select() は列を選ぶ関数
x_new <- dat_new |> select(nominate_dim1, nominate_dim2)
x_old <- dat_old |> select(nominate_dim1, nominate_dim2)

nrow(x_new)
nrow(x_old)
```

## k-means法（最新の議会）

```{r}
#| label: km-new

# k-means法は出発点を乱数で決めるため、実行するたび結果が変わりうる
# set.seed() で乱数を固定すると、何度実行しても同じ結果になる
set.seed(2026)

# kmeans(データ, centers = クラスター数)
km_new <- kmeans(x_new, centers = 2)

# $size は各クラスターの人数
km_new$size

# $centers は各クラスターの中心（重心）の座標
km_new$centers
```

```{r}
#| label: fig-km-new
#| fig-cap: "k-means法によるクラスター（最新議会）"

# $cluster に各議員の所属クラスター番号が入っている
# factor() で「数値」ではなく「カテゴリ」として扱う
dat_new <- dat_new |> mutate(cl_km = factor(km_new$cluster))

ggplot(dat_new, aes(x = nominate_dim1, y = nominate_dim2, colour = cl_km)) +
  geom_point() +
  labs(x = "第1次元（経済）", y = "第2次元（人種・社会）", colour = "クラスター")
```

```{r}
#| label: tbl-km-new
#| tbl-cap: "政党（行）とクラスター（列）のクロス表：最新議会・k-means法"

# table(変数1, 変数2) でクロス表をつくる
table(dat_new$party, dat_new$cl_km) |> kable()
```

## ウォード法（最新の議会）

```{r}
#| label: fig-hc-new
#| fig-cap: "ウォード法によるデンドログラム（最新議会）"
#| fig-height: 3.4

# dist() はケースどうしの距離（似ていない度合い）を計算する
d_new <- dist(x_new)

# hclust(距離, method = "方法") で階層クラスター分析
# ウォード法は "ward.D2" と指定する
hc_new <- hclust(d_new, method = "ward.D2")

# base の作図で日本語を出すための指定（setup.R で決めたフォントを使う）
par(family = JP_FIG)

# labels = FALSE で議員名のラベルを消す（500人分は読めないため）
plot(hc_new, labels = FALSE, hang = -1,
     main = "", sub = "", xlab = "", ylab = "高さ（非類似度）")
```

```{r}
#| label: tbl-hc-new
#| tbl-cap: "政党（行）とクラスター（列）のクロス表：最新議会・ウォード法"

# cutree(結果, k = 分けたい数) でデンドログラムを切り分ける
cl_hc_new <- cutree(hc_new, k = 2)

table(dat_new$party, cl_hc_new) |> kable()
```

{{< pagebreak >}}

## k-means法（30年前の議会）

```{r}
#| label: km-old

set.seed(2026)
km_old <- kmeans(x_old, centers = 2)

km_old$size
km_old$centers
```

```{r}
#| label: fig-km-old
#| fig-cap: "k-means法によるクラスター（30年前の議会）"

dat_old <- dat_old |> mutate(cl_km = factor(km_old$cluster))

ggplot(dat_old, aes(x = nominate_dim1, y = nominate_dim2, colour = cl_km)) +
  geom_point() +
  labs(x = "第1次元（経済）", y = "第2次元（人種・社会）", colour = "クラスター")
```

```{r}
#| label: tbl-km-old
#| tbl-cap: "政党（行）とクラスター（列）のクロス表：30年前・k-means法"

table(dat_old$party, dat_old$cl_km) |> kable()
```

## ウォード法（30年前の議会）

```{r}
#| label: fig-hc-old
#| fig-cap: "ウォード法によるデンドログラム（30年前の議会）"
#| fig-height: 3.4

d_old  <- dist(x_old)
hc_old <- hclust(d_old, method = "ward.D2")

par(family = JP_FIG)
plot(hc_old, labels = FALSE, hang = -1,
     main = "", sub = "", xlab = "", ylab = "高さ（非類似度）")
```

```{r}
#| label: tbl-hc-old
#| tbl-cap: "政党（行）とクラスター（列）のクロス表：30年前・ウォード法"

cl_hc_old <- cutree(hc_old, k = 2)

table(dat_old$party, cl_hc_old) |> kable()
```

# 考察

以下について、表と図を根拠に述べること。

1. 最新の議会と30年前とで、クラスターと政党の一致の度合いはどう違うか。
2. k-means法とウォード法で結果は一致したか。一致しない場合、どちらをどう解釈するか。
3. @fig-cor-decade の相関係数の推移は、クラスター分析の結果とどう対応しているか。

::: {.callout-note title="2つの方法の違い"}
k-means法は最初の分割点を乱数で決めるため、実行するたびに結果が変わることがある。
`set.seed()` で乱数を固定しているのはそのためである。
ウォード法は結果が安定しているが、ケースが多いとデンドログラムが読みにくくなる。
:::

{{< pagebreak >}}

# 付録：Wordでページを区切る方法

この文書では、章の変わり目でページが変わっている。
Quartoでは、次の1行を本文中に書くとその位置でページが変わる。

```
{{{< pagebreak >}}}
```

## 書き方の注意

- 行を1行まるごと使って書く。前後には**空行を入れる**
- チャンクの中ではなく、**本文（Markdown）の側**に書く
- Word だけでなく PDF や HTML でも使える（HTMLでは無視される）

正しい書き方の例を示す。

```
ここまでが1ページ目の内容である。

{{{< pagebreak >}}}

# 次の章

ここからが2ページ目になる。
```

## うまくいかないときは

| 症状 | 原因 |
|:---|:---|
| 何も起きない | 前後に空行がない／チャンクの中に書いている |
| そのまま文字が出る | 括弧や不等号が全角になっている |
| 位置がずれる | 図表の直後に置くと、図の送りの都合でずれることがある |

: ページ区切りがうまくいかない場合

## 出典

Lewis, Jeffrey B., Keith Poole, Howard Rosenthal, Adam Boche,
Aaron Rudkin, and Luke Sonnet. *Voteview: Congressional Roll-Call Votes Database*.
<https://voteview.com/>


