---
title: "演習3　2つの集団を比べる"
subtitle: "東大朝日調査／居住地域による違いを調べる"
author: "学籍番号 ○○○○○○○○　氏名"
date: today
date-format: "YYYY年M月D日"
format:
  docx:
    ## ★ Windows の人はこのまま。Mac の人は reference-mac.docx に書き換える
    reference-doc: reference-win.docx
    number-sections: true
    fig-align: center
    tbl-cap-location: top
    fig-cap-location: bottom
language:
  crossref-fig-title: "図"
  crossref-tbl-title: "表"
execute:
  echo: true
  warning: false
  message: false
knitr:
  opts_chunk:
    dev: "ragg_png"
    dpi: 300
    fig-width: 6
    fig-height: 3.7
    out-width: "100%"
---

```{r}
#| label: setup
#| include: false
source("setup.R")
```

# この演習の目標

日本維新の会は大阪を拠点として成長した政党である。
そうであれば、**関西に住む有権者は、それ以外の地域の有権者と違う**はずである。

この予想を、2つの方法で検証する。

| | 第I部 | 第II部 |
|:--|:--|:--|
| 調べること | 維新への**親近感**の平均 | 比例区の**投票先**の分布 |
| 変数の型 | 数値 × カテゴリ | カテゴリ × カテゴリ |
| 使う手法 | t 検定 | カイ二乗（χ²）検定 |
| 効果量 | Cohen's d | Cramér's V |

: この演習で扱う2つの分析

**同じ問いを、変数の型に応じて違う道具で解く**のがこの演習の狙いである。

## 使うデータ

東京大学谷口研究室・朝日新聞社共同調査（2025年実施）の有権者調査。
2024年10月の総選挙にあわせて行われた候補者調査に対応する。

- `Prefecture`：居住する都道府県（1〜47の番号）
- `Q42_3`：日本維新の会への好き嫌い（0＝とても嫌い 〜 10＝とても好き、99＝無回答）
- `Q3`：昨年の衆議院選挙の比例区で投票した政党（99＝無回答）

::: {.callout-note title="この演習で統計的検定を使える理由"}
このデータは、全国の有権者から**層化二段無作為抽出法**で選ばれた回答者から
得られている。つまり「母集団から取り出した標本」である。

したがって「標本で見えた差が、母集団でも成り立つといえるか」という問いが
成立し、検定に意味がある。QoGやDW-NOMINATEのような**全数データとは
性格が違う**点に注意すること。
:::

# 準備

## データの読み込み

```{r}
#| label: load

utas <- read_csv("data/2025UTASV20250812.csv", show_col_types = FALSE)

# nrow() は行数、ncol() は列数
nrow(utas)
ncol(utas)
```

## 変数の加工

分析に使う変数を、**最初にまとめて作っておく**。
こうしておけば、第I部でも第II部でも同じデータを使い回せる。

```{r}
#| label: prep

# 関西とみなす都道府県の番号（滋賀・京都・大阪・兵庫・奈良・和歌山）
# ここを書き換えれば定義を変えられる（例：三重を含めるなら 24 を加える）
KANSAI <- c(25, 26, 27, 28, 29, 30)

dat <- utas |>
  mutate(
    ## --- 居住地域の2分類 -------------------------------------
    # %in% は「このなかのどれかに一致するか」を判定する
    # factor() で表示の順番を決める（先に書いたほうが左に来る）
    area = factor(if_else(Prefecture %in% KANSAI, "関西", "その他"),
                  levels = c("関西", "その他")),

    ## --- 維新への親近感（第I部で使う）-------------------------
    # na_if(変数, 値) は「その値だったら欠損(NA)にする」関数
    # 99 のまま平均を計算すると結果が壊れるので、必ず欠損にする
    ishin = na_if(Q42_3, 99),

    ## --- 比例区の投票先（第II部で使う）------------------------
    vote = na_if(Q3, 99),

    # case_when() は「条件 ~ 値」を並べて場合分けをする関数
    # 欠損を最初に処理しておかないと、最後の TRUE に拾われてしまう
    party = case_when(
      is.na(vote) ~ NA_character_,
      vote == 1  ~ "自民党",
      vote == 2  ~ "立憲民主党",
      vote == 3  ~ "日本維新の会",
      vote == 4  ~ "国民民主党",
      vote == 5  ~ "公明党",
      vote == 6  ~ "れいわ新選組",
      vote == 7  ~ "共産党",
      vote == 8  ~ "参政党",
      vote == 9  ~ "日本保守党",
      vote == 10 ~ "社民党",
      vote == 11 ~ "その他の政党",
      vote == 12 ~ "棄権"
    ),

    # 少数政党をまとめた7分類（理由は第II部で説明する）
    # mutate() の中では、先に作った列を後の行で使える
    party7 = case_when(
      is.na(vote) ~ NA_character_,
      vote %in% c(1, 2, 3, 4, 5, 12) ~ party,
      TRUE ~ "その他の政党"
    ),
    party7 = factor(party7,
                    levels = c("自民党", "立憲民主党", "日本維新の会",
                               "国民民主党", "公明党", "その他の政党", "棄権"))
  )

# 加工した変数だけを確認する
dat |> select(area, ishin, party7) |> head()
```

## 分析ごとに使うデータ

**欠損の出方は変数によって違う**。
そのため、分析ごとに使えるケース数も変わる。

```{r}
#| label: subsets

# 親近感の分析に使うデータ（Q42_3 に回答した人）
dat_mean <- dat |> filter(!is.na(ishin))

# 投票先の分析に使うデータ（Q3 に回答した人）
dat_vote <- dat |> filter(!is.na(party7))
```

```{r}
#| label: tbl-n
#| tbl-cap: "分析に使うケース数"

tibble(
  part = c("全回答者", "第I部（親近感）", "第II部（投票先）"),
  n    = c(nrow(dat), nrow(dat_mean), nrow(dat_vote))
) |>
  kable(col.names = c("対象", "人数"))
```

@tbl-n のとおり、2つの分析でケース数が違う。
**「分析ごとに、使える人が違う」**のは調査データでは普通のことである。

```{r}
#| label: tbl-area
#| tbl-cap: "居住地域の内訳"

count(dat, area) |> kable(col.names = c("地域", "人数"))
```

{{< pagebreak >}}

# 第I部　平均を比べる

維新への親近感の**平均**が、関西とその他で違うかを調べる。

## 記述統計

検定の前に、まず数値で全体像をつかむ。

```{r}
#| label: tbl-desc
#| tbl-cap: "居住地域別にみた日本維新の会への親近感"

desc <- dat_mean |>
  group_by(area) |>
  summarise(
    n    = n(),
    mean = mean(ishin),
    sd   = sd(ishin),
    # 標準誤差 ＝ 標準偏差 ÷ 人数の平方根
    se   = sd(ishin) / sqrt(n()),
    min  = min(ishin),
    max  = max(ishin),
    .groups = "drop"
  )

desc |>
  kable(digits = 3,
        col.names = c("地域", "人数", "平均", "標準偏差",
                      "標準誤差", "最小値", "最大値"))
```

@tbl-desc の「標準誤差」は、**平均値そのもののばらつき**である。
標準偏差（個人のばらつき）とは意味が違う点に注意すること。

## 分布の形をみる

人数が大きく違うので、度数ではなく**割合**で比べる。

```{r}
#| label: fig-hist
#| fig-cap: "回答の分布（地域別・割合）"
#| fig-height: 3.4

dat_mean |>
  # count() で「地域 × 回答」の組み合わせごとの人数を数える
  count(area, ishin) |>
  # 地域ごとに合計が1になるよう割合を計算する
  group_by(area) |>
  mutate(prop = n / sum(n)) |>
  ungroup() |>
  ggplot(aes(x = ishin, y = prop)) +
  geom_col(fill = "#3C6E9F") +
  facet_wrap(~ area) +
  # 目盛を0から10まで1きざみで表示する
  scale_x_continuous(breaks = 0:10) +
  labs(x = "維新への親近感（0＝とても嫌い〜10＝とても好き）", y = "割合")
```

## 分布をまとめて比べる

```{r}
#| label: fig-violin
#| fig-cap: "地域別の分布（箱ひげ図とヴァイオリンプロット）"
#| fig-height: 3.4

ggplot(dat_mean, aes(x = area, y = ishin)) +
  geom_violin(fill = "#A8C6E0", colour = "grey45", alpha = 0.8) +
  geom_boxplot(width = 0.14, fill = "white", colour = "grey25",
               outlier.size = 0.8) +
  # stat_summary() で平均値を重ねて描く（赤い菱形）
  stat_summary(fun = mean, geom = "point",
               shape = 23, size = 2.6, fill = "#CC0000", colour = "#CC0000") +
  scale_y_continuous(breaks = 0:10) +
  labs(x = "居住地域", y = "維新への親近感")
```

## 平均値と95%信頼区間

検定の結果と直接対応する図である。

```{r}
#| label: fig-ci
#| fig-cap: "平均値と95%信頼区間"
#| fig-height: 3.0

ci <- desc |>
  mutate(
    # 平均 ± 1.96 × 標準誤差 が、おおよその95%信頼区間
    lower = mean - 1.96 * se,
    upper = mean + 1.96 * se
  )

ggplot(ci, aes(x = area, y = mean)) +
  # geom_errorbar() で上下のひげを描く
  geom_errorbar(aes(ymin = lower, ymax = upper), width = 0.10) +
  geom_point(size = 3, colour = "#CC0000") +
  labs(x = "居住地域", y = "維新への親近感（平均値）")
```

@fig-ci で2つの区間が重なっていなければ、
平均の差はかなりはっきりしていると考えてよい。
関西のひげが長いのは、人数が少なく標準誤差が大きいためである。

## t 検定

```{r}
#| label: ttest

# t.test(数値の変数 ~ グループの変数, data = データ)
# 「~」は「〜によって分ける」という意味
# R の既定は Welch の検定（2群の分散が等しいと仮定しない）
res_t <- t.test(ishin ~ area, data = dat_mean)

res_t
```

```{r}
#| label: tbl-ttest
#| tbl-cap: "t検定の結果"

tibble(
  item  = c("関西の平均", "その他の平均", "平均の差",
            "t 値", "自由度", "p 値",
            "差の95%信頼区間 下限", "差の95%信頼区間 上限"),
  value = c(res_t$estimate[1], res_t$estimate[2],
            res_t$estimate[1] - res_t$estimate[2],
            res_t$statistic, res_t$parameter, res_t$p.value,
            res_t$conf.int[1], res_t$conf.int[2])
) |>
  kable(digits = 4, col.names = c("項目", "値"))
```

@tbl-ttest の各項目の意味は次のとおりである。

- **t 値**：平均の差が、標準誤差の何倍あるか。絶対値が大きいほど差がはっきりしている
- **p 値**：「母集団では差がない」と仮定したときに、これほどの差が偶然生じる確率
- **差の95%信頼区間**：この区間が0をまたがなければ、5%水準で有意である


{{< pagebreak >}}

# 差の大きさ（効果量）

p値は「差があるといえるか」を教えてくれるが、
**その差がどれくらい大きいか**は教えてくれない。
そこで効果量（Cohen's d）を計算する。

## 考え方：差を「標準偏差何個分」で測る

平均の差は 0.7 点ほどだった。これは大きいだろうか、小さいだろうか。

**「0.7点」という数字だけでは判断できない。** 比べる相手が必要である。
そこで、**もともと人々がどれくらいばらついているか**を物差しに使う。

- 人々のばらつき（標準偏差）が 0.5 点しかないなら、0.7点の差は**とても大きい**
- 人々のばらつきが 2.4 点あるなら、0.7点の差は**その3割程度**にすぎない

この「標準偏差の何個分か」がCohen's dである。

$$d = \frac{\text{2つの群の平均の差}}{\text{人々のばらつき（標準偏差）}}$$

単位で割っているので、**尺度が違う調査どうしでも比較できる**という利点がある。

## 偏差値で考えるとわかりやすい

実は、みなさんがよく知っている**偏差値も同じ発想**でつくられている。

$$\text{偏差値} = 50 + 10 \times z$$

z得点（平均から標準偏差何個分離れているか）を10倍して50を足したものが偏差値である。
つまり、

> **偏差値10ポイント ＝ 標準偏差1個分 ＝ d が 1.0**

```{r}
#| label: tbl-hensachi
#| tbl-cap: "効果量の目安と偏差値の対応"

tibble(
  d_value  = c("0.2 前後", "0.5 前後", "0.8 以上"),
  hensachi = c("約2ポイント", "約5ポイント", "約8ポイント"),
  label    = c("小さい", "中くらい", "大きい")
) |>
  kable(col.names = c("Cohen's d", "偏差値でいうと", "評価"))
```

偏差値が2しか違わない2つの集団を想像してみてほしい。
平均は確かに違うが、**個々人を見れば逆転だらけ**のはずである。
効果量が小さいとは、そういう状態を指している。

## 計算

```{r}
#| label: effect-size

# 各群の人数・平均・標準偏差を取り出す
n1 <- desc$n[1];  m1 <- desc$mean[1];  s1 <- desc$sd[1]   # 関西
n2 <- desc$n[2];  m2 <- desc$mean[2];  s2 <- desc$sd[2]   # その他

# 分母に使う「人々のばらつき」は、2群をあわせて計算する
# （人数の多い群の影響が大きくなるよう重みをつける）
s_pooled <- sqrt(((n1 - 1) * s1^2 + (n2 - 1) * s2^2) / (n1 + n2 - 2))
s_pooled

# 平均の差を、標準偏差何個分かで表す
d <- (m1 - m2) / s_pooled
d

# 10 を掛ければ、偏差値でいう何ポイント分かになる
d * 10
```

## どれくらい重なっているのか

効果量を実感するには、2つの分布がどれくらい重なっているかを見るのがよい。

```{r}
#| label: fig-overlap
#| fig-cap: "2つの群の分布の重なり（正規分布で近似）"
#| fig-height: 3.0

# 横軸に使う値を用意する（-4 から 12 まで 400 点）
# ※ tibble() の中では、先に作った列を後の行が参照してしまう。
#   そのため、元のベクトルは xs という別の名前にしておく
xs <- seq(-4, 12, length.out = 400)

# dnorm() は正規分布の高さを返す関数
# 平均だけがずれ、ばらつきは同じ2つの分布を描いてみる
tibble(
  x     = rep(xs, 2),
  group = rep(c("関西", "その他"), each = length(xs)),
  y     = c(dnorm(xs, mean = m1, sd = s_pooled),
            dnorm(xs, mean = m2, sd = s_pooled))
) |>
  ggplot(aes(x = x, y = y, fill = group)) +
  # position = "identity" で2つを重ねて描く
  geom_area(alpha = 0.45, position = "identity") +
  labs(x = "維新への親近感", y = "密度", fill = "地域")
```

@fig-overlap のとおり、**2つの分布はほとんど重なっている**。
平均には差があるが、個人単位で見れば区別はほとんどつかない。
偏差値でいえば3ポイントほどの違いであり、
「関西の人は維新が好き」と一括りにできるような差ではない。

数字でも確かめられる。

```{r}
#| label: overlap-prob

# 関西から1人、その他から1人を無作為に選んだとき、
# 関西の人のほうが親近感が高い確率
# pnorm() は正規分布で「その値以下になる確率」を返す関数
pnorm(d / sqrt(2))
```

もし2つの群にまったく差がなければ、この確率は 0.5（五分五分）になる。

## p値との決定的な違い

**同じデータでも、人数を増やせば t値もp値も変わる。しかしdは変わらない。**

```{r}
#| label: n-and-p

# もし同じ平均・同じばらつきのまま、人数だけが4倍だったら？
se_now <- sqrt(s1^2 / n1       + s2^2 / n2)        # 現在の標準誤差
se_x4  <- sqrt(s1^2 / (n1 * 4) + s2^2 / (n2 * 4))  # 人数4倍のとき

# t 値は「差 ÷ 標準誤差」なので、標準誤差が小さくなると大きくなる
# 一方 d は人数を使わないので変わらない
tibble(
  cond  = c("現在の人数", "人数が4倍のとき"),
  t_val = c((m1 - m2) / se_now, (m1 - m2) / se_x4),
  d_val = c(d, d)
) |>
  kable(digits = 3, col.names = c("条件", "t 値", "Cohen's d"))
```

人数を増やせば、どんなに小さな差でも「有意」にできてしまう。
だから **p値だけでは「重要な発見かどうか」は判断できない**。
効果量を併記する理由はここにある。

{{< pagebreak >}}

# 第II部　カテゴリの関連をみる

第I部では「親近感」という**数値**を扱った。
今度は「どの政党に投票したか」という**カテゴリ**どうしの関連を調べる。

## クロス表をつくる

`table()` に2つの変数を渡すと、組み合わせごとの人数を数えてくれる。
これを**クロス表**（分割表）という。

```{r}
#| label: tbl-raw
#| tbl-cap: "居住地域と投票先（12分類）"

# table(行にする変数, 列にする変数)
tab_all <- table(dat_vote$area, dat_vote$party)

kable(tab_all)
```

## なぜカテゴリをまとめるのか

この表のまま検定してみる。

```{r}
#| label: chisq-warn
#| warning: true

chisq.test(tab_all)
```

**警告が出たはずである。**

χ²検定は「もし関連がなければ何人になるはず」という**期待度数**を使う。
この期待度数が小さすぎるセルがあると、計算結果が信頼できなくなる。
目安は「**期待度数が5未満のセルが全体の2割を超えないこと**」である。

```{r}
#| label: expected-check

# chisq.test() の結果から期待度数だけを取り出す
exp_all <- chisq.test(tab_all)$expected

# 5未満のセルがいくつあるか数える
sum(exp_all < 5)
```

社民党や日本保守党のように回答者が少ない政党があるため、条件を満たさない。
そこで、準備の段階で作っておいた**7分類**（`party7`）を使う。

```{r}
#| label: tbl-cross
#| tbl-cap: "居住地域と投票先（7分類・人数）"

tab <- table(dat_vote$area, dat_vote$party7)

kable(tab)
```

```{r}
#| label: expected-check2

# まとめた後の期待度数の最小値を確認する
min(chisq.test(tab)$expected)
```

## 割合でみる

人数が違う2つの群を比べるときは、**割合に直す**必要がある。

```{r}
#| label: tbl-prop
#| tbl-cap: "居住地域別にみた投票先の割合（％）"

# prop.table(表, margin = 1) で「行ごとに合計が1」になる割合を出す
# margin = 1 は行方向、margin = 2 は列方向
# 100を掛けてパーセントに直す
prop_tab <- prop.table(tab, margin = 1) * 100

kable(prop_tab, digits = 1)
```

@tbl-prop を横に読むこと。
**関西とその他で、どの政党の割合が大きく違うか**を確認する。

## 帯グラフ

```{r}
#| label: fig-bar
#| fig-cap: "居住地域別の投票先（100％積み上げ）"
#| fig-height: 2.8

ggplot(dat_vote, aes(x = area, fill = party7)) +
  # geom_bar() は人数を自動で数えてくれる
  # position = "fill" で、合計が1になるよう積み上げる
  geom_bar(position = "fill", width = 0.6) +
  # coord_flip() で横向きにする
  coord_flip() +
  labs(x = "居住地域", y = "割合", fill = "投票先")
```

## モザイクプロット

帯グラフは「割合」しか表さないが、モザイクプロットは
**割合と人数の両方**を面積で表す。

```{r}
#| label: fig-mosaic
#| fig-cap: "居住地域と投票先のモザイクプロット"
#| fig-width: 6.4
#| fig-height: 4.4

# base の作図なので、日本語フォントを指定しておく
par(family = JP_FIG)

# shade = TRUE にすると、期待度数からのズレが色で表される
#   青 … 期待より多い ／ 赤 … 期待より少ない
# las = 2 は軸ラベルを縦書きにする指定
mosaicplot(tab, shade = TRUE, las = 2,
           main = "", xlab = "居住地域", ylab = "投票先")
```

@fig-mosaic の見方は次のとおりである。

- **横幅**：その地域の人数の多さ
- **縦の高さ**：その地域のなかでの各政党の割合
- **色**：期待度数からのズレ（青は期待より多い、赤は期待より少ない）

色がついたセルが、関連を生み出している場所である。

## カイ二乗検定

χ²検定は、次の手順で「関連があるか」を判断する。

1. **もし地域と投票先に関連がなければ**、各セルは何人になるはずかを計算する（期待度数）
2. 実際の人数（観測度数）が、それとどれだけずれているかを合計する
3. そのズレが、偶然では説明しにくいほど大きいかを判定する

期待度数は、次の式で求められる。

$$\text{期待度数} = \frac{\text{行の合計} \times \text{列の合計}}{\text{全体の合計}}$$

```{r}
#| label: chisq

# chisq.test(クロス表) で検定できる
res_x <- chisq.test(tab)

res_x
```

- **X-squared**：観測度数と期待度数のズレの大きさ
- **df**：自由度。（行数 − 1）×（列数 − 1）で決まる
- **p-value**：「関連がない」と仮定したとき、これほどのズレが偶然生じる確率

```{r}
#| label: tbl-expected
#| tbl-cap: "関連がないと仮定した場合の期待度数"

res_x$expected |> kable(digits = 1)
```

@tbl-cross（実際の人数）と @tbl-expected（期待される人数）を見比べること。

## どのセルがズレているのか

χ²値は全セルの合計なので、それだけでは
**どこにズレがあるのか**が分からない。そこで残差を見る。

```{r}
#| label: tbl-stdres
#| tbl-cap: "標準化残差"

# stdres は標準化残差(残差を標準誤差で割った値)。プラスなら期待より多い、マイナスなら少ない
res_x$stdres |> kable(digits = 2)
```

目安として、**絶対値が2を超えるセル**が、関連を生み出している場所である。
@fig-mosaic で色がついたセルと対応していることを確認すること。


{{< pagebreak >}}

# パッケージを使って計算する

ここまでは効果量を自分の手で計算してきた。
実際の研究では、**専用のパッケージを使うのが普通**である。
この節では、パッケージを自分でインストールして使ってみる。

## パッケージとは

R には、有志が作った拡張機能が数万種類公開されている。
これを**パッケージ**という。`tidyverse` や `ggplot2` もその1つである。

パッケージを使うには、次の2段階が必要である。

```{r}
#| label: tbl-pkg
#| tbl-cap: "パッケージを使う2つの手順"

tibble(
  step = c("install.packages()", "library()"),
  what = c("パソコン（環境）にパッケージを取り込む",
           "取り込んだパッケージを、いま使えるようにする"),
  when = c("最初の1回だけ", "Rを起動するたび毎回")
) |>
  kable(col.names = c("命令", "すること", "実行する頻度"))
```

本を買うのが `install.packages()`、
本棚から取り出して机に開くのが `library()` だと考えるとよい。
**買った本は毎回買い直さないが、読むたびに開く必要はある。**

## インストールする

Console に次の1行を入力して実行する。

```{r}
#| label: install-demo
#| eval: false

# 効果量を計算するためのパッケージ
install.packages("effectsize")
```

::: {.callout-note title="実行するときの注意"}
- この命令は **Console に直接入力する**。qmd のチャンクには書かない
  （Render のたびに再インストールが走ってしまうため）
- 「個人用ライブラリを作りますか」と聞かれたら **`yes`** と答える
- ダウンロード元（ミラー）を選ぶ画面が出たら、日本のものを選べばよい
- 完了まで1〜2分かかることがある
:::

## 使ってみる

```{r}
#| label: effectsize-demo
#| eval: false

# 読み込む（Rを起動するたびに必要）
library(effectsize)

# t検定の効果量。t.test() と同じ書き方でよい
cohens_d(ishin ~ area, data = dat_mean)

# クロス表の効果量
cramers_v(tab)
```

出力される値が、先ほど手で計算した `d` に一致するはずである。
一致していれば、計算も理解も正しかったことになる。

さらに、パッケージを使うと**効果量の95%信頼区間**も得られる。
効果量そのものにも推定の不確かさがあるため、本来はこれも示すのが望ましい。


{{< pagebreak >}}

# 考察

## 第I部について

1. 関西とその他で、維新への親近感の平均に差はあったか。その差は統計的に有意か。
2. 効果量からみて、その差は実質的に大きいといえるか。
   @fig-overlap もふまえて、p値と効果量が示す内容の違いを説明すること。
3. @fig-hist を見ると、2つの群の分布の形にはどのような違いがあるか。
   平均値の比較だけでは見落とされるものは何か。

## 第II部について

4. 関西とその他で、投票先の分布はどう違うか。
   @tbl-prop からとくに差が大きい政党を挙げること。
5. @tbl-stdres で絶対値が2を超えたセルはどこか。
   それは @fig-mosaic のどの部分に対応しているか。
6. なぜ12分類のままでは検定できなかったのか。
   カテゴリをまとめたことで失われた情報は何か。

::: {.callout-important title="解釈するときの注意"}
- 「関西の平均が高い」ことと「関西の有権者の大半が維新を好き」ということは違う
- 無回答を除いて分析している。無回答者が偏っていれば、結果も偏る
- χ²検定は「**関連があるか**」しか教えてくれない。関連の向きは示されない
:::

# 出典

東京大学谷口研究室・朝日新聞社共同調査（2025年）

<https://www.masaki.j.u-tokyo.ac.jp/utas/>

