---
title: "演習6　態度の構造を測る"
subtitle: "東大朝日調査／因子分析から構造方程式モデリングへ"
author: "学籍番号 ○○○○○○○○　氏名"
date: today
date-format: "YYYY年M月D日"
format:
  docx:
    ## ★ Windows の人はこのまま。Mac の人は reference-mac.docx に書き換える
    reference-doc: reference-win.docx
    number-sections: true
    fig-align: center
    tbl-cap-location: top
    fig-cap-location: bottom
language:
  crossref-fig-title: "図"
  crossref-tbl-title: "表"
execute:
  echo: true
  warning: false
  message: false
knitr:
  opts_chunk:
    dev: "ragg_png"
    dpi: 300
    fig-width: 6
    fig-height: 3.7
    out-width: "100%"
---

```{r}
#| label: setup
#| include: false
source("setup.R")
```

# この演習の目標

これまでの演習では、質問項目を**1つずつ**分析してきた。
しかし「同性婚に賛成か」「夫婦別姓に賛成か」という質問は、
その背後にある**同じ考え方**を別の角度から尋ねたものかもしれない。

この演習では、そうした**直接は測れないもの（潜在変数）**を扱う。

1. 探索的因子分析（EFA）で、争点態度がいくつの軸に整理できるかを調べる
2. 確認的因子分析（CFA）で、その構造が妥当かを確かめる
3. 構造方程式モデリング（SEM）で、**因子から石破茂への好感度を説明する**

::: {.callout-note title="インストールするパッケージ"}
Console で次の1行を実行すること。**5分以上かかる場合がある**。

`install.packages(c("psych", "lavaan", "semPlot"))`
:::

```{r}
#| label: check-pkg

# 必要なパッケージが入っているか確認する
need <- c("psych", "lavaan", "semPlot")
miss <- need[!vapply(need, requireNamespace, logical(1), quietly = TRUE)]
if (length(miss) > 0) {
  stop("先に次を実行してください:\n  install.packages(c(",
       paste0('"', miss, '"', collapse = ", "), "))",
       call. = FALSE)
}

library(psych)
library(lavaan)
```

# データの準備

## 使う項目

`Q43` は12個の政策争点について賛否を尋ねた設問である。

**1＝賛成、2＝どちらかと言えば賛成、3＝どちらとも言えない、
4＝どちらかと言えば反対、5＝反対、99＝無回答**

```{r}
#| label: load

utas <- read_csv("data/2025UTASV20250812.csv", show_col_types = FALSE)
```

## 向きをそろえる

数値が大きいほど「賛成」になるよう、6から引いて反転させる。

```{r}
#| label: prep

items <- paste0("Q43_", 1:12)

dat <- utas |>
  # across() は、複数の列に同じ処理をまとめて適用する関数
  # all_of(items) で「items に入っている列すべて」を指定する
  mutate(across(all_of(items), ~ 6 - na_if(.x, 99))) |>
  # 石破茂への好感度（0〜10）
  mutate(ishiba = na_if(Q42_5, 99))
```

```{r}
#| label: tbl-items
#| tbl-cap: "Q43の12項目"

tibble(
  var   = items,
  label = c("防衛力の強化", "北朝鮮に圧力", "非核三原則の堅持",
            "小さな政府", "公共事業による雇用", "財政出動",
            "消費税10％超もやむなし", "富裕層への課税強化",
            "国民負担の増加もやむなし", "治安のためプライバシー制約",
            "同性婚を認める", "夫婦別姓を認める")
) |>
  kable(col.names = c("変数名", "内容"))
```

{{< pagebreak >}}

# 探索的因子分析

## 因子分析に向いているか

```{r}
#| label: efa-data

# 12項目だけを取り出し、欠損のある回答者を除く
d_efa <- dat |>
  select(all_of(items)) |>
  drop_na()

nrow(d_efa)
```

```{r}
#| label: kmo

# KMO は「項目どうしが十分に相関しているか」を測る指標
# 全体の値（Overall MSA）が 0.8 以上なら良好、0.5 未満は不適
KMO(d_efa)
```

```{r}
#| label: bartlett

# Bartlettの球面性検定
# 「相関行列は単位行列（＝どの項目も無相関）である」が帰無仮説
# p < 0.05 なら「相関がある」ので、因子分析を行う意味がある
cortest.bartlett(d_efa)
```

## 因子数を決める

```{r}
#| label: fig-parallel
#| fig-cap: "平行分析による因子数の決定"
#| fig-height: 3.6

# 平行分析：ランダムなデータから作った固有値と比べ、
# それを上回る因子だけを採用する
par(family = JP_FIG)
fa.parallel(d_efa, fa = "fa", n.iter = 50)
```

@fig-parallel で、実線（実際のデータ）が破線（ランダムデータ）を
上回っている因子の数が目安になる。

## 因子分析の実行

```{r}
#| label: efa

# fa(データ, nfactors = 因子数, rotate = 回転の方法)
#   rotate = "promax" は斜交回転（因子間の相関を許す）
#   社会科学では、態度どうしは相関するのが普通なので斜交回転を使う
efa <- fa(d_efa, nfactors = 3, rotate = "promax")

# cut = 0.4 で、絶対値0.4未満の負荷量を表示しない
# sort = TRUE で、負荷量の大きい順に項目を並べ替える
print(efa, cut = 0.4, sort = TRUE)
```

## 結果の読み方

出力の見方は次のとおりである。

- **MR1, MR2, MR3**：各因子への因子負荷量
- **h2**：共通性。その項目が因子で説明された割合（低い項目は候補から外す）
- **u2**：独自性（1 − h2）
- **Proportion Var**：各因子の寄与率
- **Cumulative Var**：累積寄与率

負荷量が0.4に届かない項目や、複数の因子に同じくらい乗る項目
（**二重負荷**）は、尺度から外すことを検討する。

{{< pagebreak >}}

# 確認的因子分析

## 分析に使う項目を絞る

EFAの結果をふまえ、解釈しやすい3つの因子を立てる。

| 因子 | 項目 | 意味 |
|:--|:--|:--|
| 安全保障タカ派 | 防衛力強化、北朝鮮に圧力、非核三原則 | 強硬な安全保障政策への支持 |
| 社会的リベラル | 同性婚、夫婦別姓 | 多様な家族のあり方への寛容 |
| 負担受容 | 消費税、国民負担増 | 増税・負担増の受け入れ |

: CFAで立てる3因子

::: {.callout-important title="非核三原則だけは向きが逆"}
「防衛力強化に賛成」「北朝鮮に圧力」はどちらもタカ派的な態度だが、
**「非核三原則の堅持に賛成」はハト派的**である。

そこで非核三原則だけは、**元の並び（1＝賛成 … 5＝反対）に戻す**。
こうすると「数値が大きいほど非核に反対＝タカ派」となり、
他の2項目と向きがそろう。
:::

```{r}
#| label: cfa-data

d_cfa <- dat |>
  mutate(
    # 安全保障タカ派
    bouei  = Q43_1,       # 防衛力強化に賛成
    atsu   = Q43_2,       # 北朝鮮に圧力
    hikaku = 6 - Q43_3,   # ★向きを戻す（非核三原則に反対＝タカ派）
    # 社会的リベラル
    dousei = Q43_11,      # 同性婚に賛成
    bessei = Q43_12,      # 夫婦別姓に賛成
    # 負担受容
    shohi  = Q43_7,       # 消費税増もやむなし
    futan  = Q43_9        # 国民負担増もやむなし
  ) |>
  select(bouei, atsu, hikaku, dousei, bessei, shohi, futan, ishiba) |>
  drop_na()

nrow(d_cfa)
```

## モデルを書く

```{r}
#| label: cfa-model

# lavaan では、モデルを「文字列」として書く
#   =~ は「測る」（左が潜在変数、右が観測変数）
#   ~  は「回帰」
#   ~~ は「相関」
model_cfa <- '
  hawk    =~ bouei + atsu + hikaku
  liberal =~ dousei + bessei
  burden  =~ shohi + futan
'
```

```{r}
#| label: cfa-fit

# cfa() で確認的因子分析を実行する
fit_cfa <- cfa(model_cfa, data = d_cfa)

# fit.measures = TRUE で適合度指標、standardized = TRUE で標準化解を表示
summary(fit_cfa, fit.measures = TRUE, standardized = TRUE)
```

## 適合度を確認する

```{r}
#| label: tbl-fit
#| tbl-cap: "適合度指標"

# fitMeasures() で必要な指標だけを取り出せる
fm <- fitMeasures(fit_cfa,
                  c("chisq", "df", "pvalue", "cfi", "tli", "rmsea", "srmr"))

tibble(
  index = c("χ²", "自由度", "p値", "CFI", "TLI", "RMSEA", "SRMR"),
  value = as.numeric(fm),
  crit  = c("—", "—", "0.05より大きいのが理想",
            "0.95以上", "0.95以上", "0.06以下", "0.08以下")
) |>
  kable(digits = 3, col.names = c("指標", "値", "目安"))
```

χ²検定は標本が大きいとほぼ必ず有意になるため、
**CFI・TLI・RMSEA・SRMR をあわせて見る**のが作法である。

## パス図

```{r}
#| label: fig-cfa
#| fig-cap: "確認的因子分析のパス図（標準化係数）"
#| fig-height: 4.0

library(semPlot)

par(family = JP_FIG)

# whatLabels = "std" で標準化係数を表示
# layout = "tree" で階層的に並べる
semPaths(fit_cfa, whatLabels = "std", layout = "tree",
         edge.label.cex = 0.8, sizeMan = 6, sizeLat = 9)
```

{{< pagebreak >}}

# 構造方程式モデリング

## モデルを組む

CFAで作った3つの因子を**説明変数**として、
石破茂への好感度（観測変数）を説明する。

> **仮説**：石破政権は防衛費の増額と少子化対策のため、
> 国民負担の増加を求める立場をとった。
> したがって、**負担の増加を受け入れる人ほど、石破への好感度が高い**。

```{r}
#| label: sem-model

model_sem <- '
  # 測定モデル（CFAと同じ）
  hawk    =~ bouei + atsu + hikaku
  liberal =~ dousei + bessei
  burden  =~ shohi + futan

  # 構造モデル（潜在変数 → 観測変数の回帰）
  ishiba ~ hawk + liberal + burden
'
```

```{r}
#| label: sem-fit

# sem() で構造方程式モデルを推定する
fit_sem <- sem(model_sem, data = d_cfa)

summary(fit_sem, fit.measures = TRUE, standardized = TRUE)
```

## 結果を表にする

```{r}
#| label: tbl-sem
#| tbl-cap: "構造モデルの推定結果（石破好感度への効果）"

# parameterEstimates() で結果をデータフレームとして取り出せる
# standardized = TRUE で標準化係数（std.all）も付く
est <- parameterEstimates(fit_sem, standardized = TRUE)

est |>
  # op == "~" が回帰の行
  filter(op == "~") |>
  mutate(rhs = case_when(
    rhs == "hawk"    ~ "安全保障タカ派",
    rhs == "liberal" ~ "社会的リベラル",
    rhs == "burden"  ~ "負担受容"
  )) |>
  select(rhs, est, se, z, pvalue, std.all) |>
  kable(digits = 3,
        col.names = c("説明変数", "係数", "標準誤差", "z値", "p値", "標準化係数"))
```

## 適合度

```{r}
#| label: tbl-fit-sem
#| tbl-cap: "SEMの適合度指標"

fm2 <- fitMeasures(fit_sem,
                   c("chisq", "df", "pvalue", "cfi", "tli", "rmsea", "srmr"))

tibble(
  index = c("χ²", "自由度", "p値", "CFI", "TLI", "RMSEA", "SRMR"),
  value = as.numeric(fm2)
) |>
  kable(digits = 3, col.names = c("指標", "値"))
```

## パス図

```{r}
#| label: fig-sem
#| fig-cap: "構造方程式モデルのパス図（標準化係数）"
#| fig-height: 4.2

par(family = JP_FIG)

semPaths(fit_sem, whatLabels = "std", layout = "tree2",
         edge.label.cex = 0.8, sizeMan = 5.5, sizeLat = 8,
         rotation = 2)
```

@fig-sem の右端が石破好感度、楕円が3つの因子である。
潜在変数どうしをつなぐ双方向の矢印は、因子間の相関を表す。

{{< pagebreak >}}

# 考察

以下について、表と図を根拠に述べること。

1. 平行分析はいくつの因子を示したか。
   EFAの結果、因子負荷量が小さかった項目や二重負荷の項目はあったか。
2. CFAの適合度指標をどう評価するか。
   複数の指標が食い違った場合、どう判断するか。
3. 3つの因子のうち、石破への好感度に有意な効果を持っていたのはどれか。
   仮説は支持されたか。
4. 効果が有意でなかった因子について、
   なぜ関係が見られなかったと考えられるか。
5. 「同性婚に賛成か」という質問1つで分析するのと、
   複数の項目から因子を作って分析するのとでは、何が違うか。

::: {.callout-important title="解釈するときの注意"}
- SEMは因果関係を証明する手法ではない。
  矢印の向きは**分析者が仮定したもの**である
- 「石破が好きだから負担増もやむなしと考える」という逆の向きもありうる
- 因子の名前は分析者がつけたものである。
  その名前が中身を正しく表しているかは、常に検討の余地がある
- 適合度が良いことは「モデルが正しい」ことを意味しない。
  同じ適合度を示す別のモデルが存在しうる
:::

# 出典

東京大学谷口研究室・朝日新聞社共同調査（2025年）

<https://www.masaki.j.u-tokyo.ac.jp/utas/>
