---
title: "演習7　量的テキスト分析"
subtitle: "quanteda による政党マニフェストの分析"
author: "学籍番号 ○○○○○○○○　氏名"
date: today
date-format: "YYYY年M月D日"
format:
  docx:
    ## ★ Windows の人はこのまま。Mac の人は reference-mac.docx に書き換える
    reference-doc: reference-win.docx
    number-sections: true
    fig-align: center
    tbl-cap-location: top
    fig-cap-location: bottom
language:
  crossref-fig-title: "図"
  crossref-tbl-title: "表"
execute:
  echo: true
  warning: false
  message: false
knitr:
  opts_chunk:
    dev: "ragg_png"
    dpi: 300
    fig-width: 6
    fig-height: 4.2
    out-width: "100%"
---

```{r}
#| label: setup
#| include: false
source("setup.R")
```

# この演習の目標

これまでの演習では、**数値になったデータ**を扱ってきた。
しかし政治学が扱う資料の多くは、演説・議事録・新聞記事・SNS投稿といった
**文章**である。

量的テキスト分析（Quantitative Text Analysis）は、
そうした文章を数値に変換して分析する手法である。

::: {.callout-note title="この演習の位置づけ"}
これは**先端研究の紹介**である。
今日ですべてを使いこなせるようになる必要はない。

「こういう分析ができるのか」と知っておけば、
自分の研究テーマで使えそうだと思ったときに、そこから学び始められる。
それがこの回の目的である。
:::

## 何ができるのか

- どの政党がどんな言葉を多く使っているかを比べる
- 文章の中に潜む「話題」を機械的に取り出す（トピックモデル）
- 言葉の使い方から、政党の**イデオロギー的な位置**を推定する
- 文書どうしの**似ている度合い**を測る

## 使うデータ

2019年参院選における、5政党のマニフェスト（政策集）である。

# 準備

::: {.callout-important title="事前にインストールしておくこと"}
Console で次を実行すること。**10分以上かかる場合がある**。

```
install.packages(c("quanteda", "quanteda.textmodels",
                   "quanteda.textstats", "quanteda.textplots",
                   "topicmodels", "RColorBrewer"))
```
:::

```{r}
#| label: check-pkg

need <- c("quanteda", "quanteda.textmodels", "quanteda.textstats",
          "quanteda.textplots", "topicmodels", "RColorBrewer")
miss <- need[!vapply(need, requireNamespace, logical(1), quietly = TRUE)]
if (length(miss) > 0) {
  stop("次のパッケージが足りません:\n  ",
       paste(miss, collapse = ", "), call. = FALSE)
}

library(quanteda)
library(quanteda.textmodels)
library(quanteda.textstats)
library(quanteda.textplots)
library(topicmodels)
```

# データの確認

```{r}
#| label: load

# テキストデータは必ず UTF-8 で用意する。でないと文字化けする
mani <- read_csv("data/manifesto.csv", show_col_types = FALSE)

dim(mani)
mani$party
```

## 分量の偏りを確認する

分析の前に、**各政党の文章がどれくらいの長さか**を必ず見ておく。

```{r}
#| label: tbl-length
#| tbl-cap: "政党別の文字数"

mani |>
  mutate(chars = nchar(policy)) |>
  select(party, chars) |>
  arrange(desc(chars)) |>
  kable(col.names = c("政党", "文字数"))
```


{{< pagebreak >}}

# 前処理

テキスト分析では、文章を段階的に数値へ変換していく。

| 段階 | 内容 | 関数 |
|:--|:--|:--|
| ① コーパス | 文書の集まりとして認識させる | `corpus()` |
| ② トークン | 文章を単語に分解する | `tokens()` |
| ③ 文書行列 | 「文書×単語」の表にする | `dfm()` |

: 前処理の3段階

## コーパスの作成

```{r}
#| label: corpus

# docid_field で文書名（今回は政党名）
# text_field でテキストが入っている列名
co_mani <- corpus(mani, docid_field = "party", text_field = "policy")

summary(co_mani)
```

`Types` は異なり語数、`Tokens` は延べ語数、`Sentences` は文の数である。

## トークン化

```{r}
#| label: tokens

# tokens() で文章を単語に分解する
to_mani <- tokens(co_mani)

# 最初の文書の、最初の20語を見てみる
head(to_mani[[1]], 20)
```

::: {.callout-note title="日本語の分かち書きについて"}
英語と違い、日本語は単語が空白で区切られていない。

`quanteda` は国際的な文字処理の仕組み（ICU）を使って自動的に区切るため、
特別な準備なしに日本語を扱える。

ただし、本格的な研究では **MeCab** などの形態素解析器を使い、
品詞情報も取り出すのが一般的である。
:::

## 文書行列（dfm）の作成

```{r}
#| label: dfm

d_mani <- dfm(to_mani)

# 意味を持ちにくい語を取り除く
d_mani <- d_mani |>
  # ひらがなだけの語（「する」「ある」など）と1文字の語を削除
  # valuetype = "regex" は正規表現を使うという指定
  dfm_remove(pattern = "^[ぁ-ん]+$", valuetype = "regex", min_nchar = 2) |>
  # 出現回数が10回未満の語を削除
  dfm_trim(min_termfreq = 10)

# 何文書 × 何語の行列になったか
dim(d_mani)
```

{{< pagebreak >}}

# 出現頻度の分析

## よく使われている語

```{r}
#| label: topfeat

# topfeatures() で出現回数の多い語を取り出す
topfeatures(d_mani, 40)
```

## ワードクラウド

```{r}
#| label: fig-wc
#| fig-cap: "全体のワードクラウド（50回以上出現した語）"
#| fig-height: 4.6

# font に日本語フォントを指定しないと文字化けする
textplot_wordcloud(d_mani, min_count = 50,
                   color = RColorBrewer::brewer.pal(5, "Dark2"),
                   font = JP_FIG)
```

```{r}
#| label: fig-wc-party
#| fig-cap: "政党別のワードクラウド"
#| fig-height: 5.0

# comparison = TRUE で、政党ごとに特徴的な語を色分けして表示する
textplot_wordcloud(d_mani, comparison = TRUE, min_count = 50,
                   color = RColorBrewer::brewer.pal(5, "Dark2"),
                   font = JP_FIG)
```

@fig-wc-party は、**その政党が相対的に多く使っている語**を示している。
@fig-wc（全体）とは意味が違う点に注意すること。

{{< pagebreak >}}

# 共起ネットワーク

どの語とどの語が一緒に出てくるかを図にする。

```{r}
#| label: fig-network
#| fig-cap: "共起ネットワーク（頻出60語）"
#| fig-height: 5.2

# fcm() で共起行列（feature co-occurrence matrix）を作る
col_mani <- fcm(d_mani, context = "document", window = 5)

# 出現頻度の高い上位60語だけを取り出す
hi_mani <- names(topfeatures(d_mani, 60))
col_mani <- fcm_select(col_mani, hi_mani)

textplot_network(col_mani, min_freq = 0.9, edge_size = 2,
                 vertex_size = 0.01 * rowSums(col_mani) / min(rowSums(col_mani)),
                 vertex_labelfont = JP_FIG)
```

線が太いほど、その2語が一緒に出てくる回数が多い。
円が大きいほど、その語の出現回数が多い。

# トピックモデル

語の出現パターンから、文章に含まれる「**話題**」を機械的に取り出す。

```{r}
#| label: topic

# LDA（Latent Dirichlet Allocation）
# 「文書は複数の話題の混合であり、話題ごとに使われやすい語がある」と仮定する
# convert() で quanteda の行列を topicmodels 用に変換する
# k = 5 でトピック数を5に指定
set.seed(2026)
topic_mani <- LDA(convert(d_mani, to = "topicmodels"), k = 5)
```

```{r}
#| label: tbl-topic
#| tbl-cap: "各トピックの頻出語（上位10語）"

# get_terms() で各トピックの代表的な語を取り出す
get_terms(topic_mani, 10) |> kable()
```

@tbl-topic の各列が1つのトピックである。
**トピックに名前をつけるのは分析者の仕事**であり、
語のまとまりを見て「これは外交・安全保障の話題だ」などと解釈する。

::: {.callout-note title="トピック数はどう決めるか"}
`k = 5` という数は分析者が決めたものである。
統計的な指標（perplexity など）で選ぶ方法もあるが、
最終的には「解釈できるかどうか」で判断することが多い。
:::

{{< pagebreak >}}

# 政党の位置を推定する

## Wordfish モデル

使われている語の頻度だけから、文書を**1次元の軸**の上に配置する手法である。

```{r}
#| label: wordfish

# dir = c(左に置きたい文書, 右に置きたい文書)
# 文書の順番は 1=自民党, 2=公明党, 3=共産党, 4=日本維新, 5=立憲民主
# 共産党を左、自民党を右に固定して軸の向きを決める
wf_mani <- textmodel_wordfish(d_mani, dir = c(3, 1))

summary(wf_mani)
```

::: {.callout-important title="軸の向きは分析者が決める"}
Wordfish は語の出現頻度だけで軸を作るため、
**その軸が「左右」を意味するかどうかは、モデル自身は知らない**。

`dir` で向きを固定しなければ、軸は反転しうる。
「左右のイデオロギー軸が出た」と言えるかどうかは、
結果を見て分析者が判断することになる。
:::

```{r}
#| label: fig-scale
#| fig-cap: "推定された政党の位置"
#| fig-height: 3.2

# theta が各文書（政党）の推定位置
textplot_scale1d(wf_mani) +
  theme_gray(base_family = JP_FIG)
```

## 語の位置

```{r}
#| label: fig-features
#| fig-cap: "各語の位置と出現頻度"
#| fig-height: 4.4

# margin = "features" で語を軸上に配置する
# highlighted で強調したい語を指定できる
textplot_scale1d(wf_mani, margin = "features",
                 highlighted = c("伝統", "推進", "平等", "格差",
                                 "憲法", "バリアフリー")) +
  theme_gray(base_family = JP_FIG)
```

@fig-features の見方は次のとおりである。

- **横軸（beta）**：その語が軸のどちら寄りかを表す
- **縦軸（psi）**：その語の固定効果。**どの文書にも多く出てくる語ほど高い**
- psi が高い語は、文書の区別には役立たない（「推進」「実現」など）
- psi が低く beta が両端にある語が、**軸を作っている語**である

{{< pagebreak >}}

# 文書どうしの類似度

```{r}
#| label: tbl-cosine
#| tbl-cap: "コサイン類似度"

# コサイン類似度：語の使い方がどれくらい似ているかを 0〜1 で測る
# margin = "documents" で文書どうしを比べる
cosine_sim <- textstat_simil(d_mani, method = "cosine", margin = "documents")

as.matrix(cosine_sim) |> kable(digits = 3)
```

1に近いほど、語の使い方が似ていることを意味する。
@tbl-cosine で、どの政党どうしが似ているかを確認すること。

# 考察

以下について、表と図を根拠に述べること。

1. @fig-wc-party を見て、各政党が相対的に多く使っている語は何か。
   政党の主張との対応はつくか。
2. @tbl-topic の5つのトピックに、それぞれ名前をつけるとしたら何がよいか。
3. @fig-scale で推定された政党の位置は、
   一般に言われる「左右」のイメージと一致するか。
4. Wordfish の軸は本当に「イデオロギー」を測っているといえるか。
   そう言うために、ほかに何を確かめる必要があるか。


# もっと学びたい人へ

| やりたいこと | 手がかり |
|:--|:--|
| 形態素解析をきちんと行う | `RMeCab`、`gibasa` パッケージ |
| 感情分析（ポジ・ネガ判定） | `quanteda.sentiment`、日本語極性辞書 |
| 単語をベクトルにする | `word2vec`、`text2vec` |
| 大規模言語モデルを使う | `text` パッケージ、Hugging Face |
| 教科書 | Watanabe & Baturo（2023）ほか、quanteda 公式サイト |

: さらに進むための手がかり

quanteda の公式サイト（<https://quanteda.io/>）には、
豊富なチュートリアルが用意されている。日本語の解説も多い。

# 出典

各政党の2019年参院選マニフェスト（政策集）。
分析用に整形したデータを使用している。
